臺灣高等法院刑事裁定
110年度聲再字第337號
再審聲請人
即受判決人  陳明宗



上列再審聲請人因違反毒品危害防制條例等案件，對於本院108
年度上訴字第2011號、109年度上訴字第2857號，中華民國110年
1月28日第二審確定判決（臺灣士林地方法院108年度訴字第6號〈
起訴案號：臺灣士林地方檢察署107年度偵字第13848、13968、1
7081號、107年度偵緝字第1403號、107年度毒偵字第2042號〉；
臺灣宜蘭地方法院108年度訴字第375號〈起訴案號：臺灣宜蘭地
方檢察署108年度偵字第5949號〉），聲請再審，本院裁定如下：
    主  文
再審之聲請駁回。
    理  由
一、再審聲請意旨略以：
  ㈠再審聲請人即受判決人甲○○（下稱聲請人）於民國107年9月6
    日及7日警詢之供述，關於如何販賣第一級毒品海洛因予證
    人何國華之事實，存在諸多瑕疵，例如聲請人於檢察官初次
    偵訊時，應係處於毒癮戒斷期間，精神、理智上均存有渾濁
    不明之臆測想法，所陳述者與實際經歷是否相符，仍有疑義
    ；又偵查中檢察官出示之監聽譯文、勘驗筆錄等證據資料及
    被告所言，論斷該證據有無證明力，有違罪證有疑利於被告
    之證據法則。且聲請人主張於受羈押期間之詢問筆錄，應受
    戒斷症狀影響而與事實相悖，且無直接或間接補強證據證明
    聲請人確有販賣海洛因予證人吳志生及何國華之事實，原確
    定判決未具體敘明、調查詳盡，竟以心證及經驗法則論定，
    有刑事訴訟法第379條第10款之判決當然違背法令之情事。
  ㈡107年12月4日訊問筆錄中，證人即同案被告蕭學翔曾稱「甲○
    ○說吳志生要拿藥，甲○○說他不要做這種事，你要去的話你
    自己去，你自己做決定，甲○○說他不要去，這個罪很重，而
    販賣第一級毒品是自己的事，跟甲○○無關、甲○○沒有告訴我
    地點，檢察官一直說是甲○○指使我，我說他沒有指示或強迫
    我，完全是我自己出於個人意思問他」等語，由此可知同案
    被告蕭學翔、曾逸軒於原審具結證詞係出於真實之自白，且
    依刑事訴訟法第159條之2規定，被告以外之人於檢察事務官
    、司法警察調查中所為之陳述與審判不符時，其先前之陳述
    具有較可信之特別情況，且為證明犯罪事實存否所必要者，
    得為證據。
  ㈢檢察官曾提示警詢筆錄問證人何國華：107年9月2日你於警局
    、偵查中均有清楚講到跟甲○○買海洛因、交付3000元、鴨子
    拿給你的，你是否有提到這些事情？何國華答是；檢察官再
    問：警察跟檢察官有無對你為強暴脅迫行為？何國華答檢察
    官是沒有，警察則是說「已經都承認了，你不承認我也沒辦
    法幫你，更何況你還有三個未成年子女，如果你不承認，就
    無法幫你向檢察官求情，最好的情形是喝美沙酮，就不用進
    去關」等語；檢察官又問通聯中確實有一個綽號鴨子的有拿
    毒品給你，是否如此？何國華答：沒有，他是有拿舌下錠給
    我，不是毒品；觀諸前揭檢察官詢問證人何國華之對話內容
    ，實存在諸多瑕疵及罪證有疑之情形，尤其細譯警詢筆錄不
    難察覺員警確有以言行脅迫、利誘證人為不實陳述（以「你
    不承認就無法替你向檢察官求情改戒癮治療，有緩起訴之機
    會」等語，利誘證人供出曾逸軒、甲○○共同販賣第一級毒品
    海洛因給伊等之不實陳述），證人非任意性自白與司法警察
    以前揭不當方法取得之筆錄供詞具有因果關係，不得作為有
    罪判決之唯一證據，仍須有補強證據。
  ㈣聲請人於臺灣士林地方法院訊問筆錄之陳述內容，可看出聲
    請人當時於羈押中，心境難免沮喪但仍勇敢面對刑罰，坦承
    有販賣海洛因給吳志生；而共同被告曾逸軒於臺灣宜蘭地方
    檢察署經檢察官詢問伊賣的毒品是從哪裡來之時，答以「甲
    ○○拿給我叫我去買回來的」，惟共同被告因兼具被告及證人
    之身分，自該等身分之人所取得之供述證據，是否具有證據
    能力，應分別觀之，共同被告就自己所為不利己之陳述間接
    侵害第三人之行為，不應作為判決之依據。
  ㈤同案被告曾逸軒於檢察官訊問時稱販毒予證人何國華部分，
    不關他的事，他沒有從中賺到任何一塊錢；且檢察官訊問被
    告曾逸軒之方式亦有不正當、誘導、脅迫等疲乏訊問情事，
    則其基於防禦自身、擔心訴訟安危、承受緊張壓力而出現口
    供前後不一、言詞閃爍不定等反應，作出對聲請人不利之供
    詞，焉能成為裁判證據？原審未就同案被告曾逸軒之供詞為
    調查、整合，似有刑事訴訟法第379條第10款規定依本法應
    於審判期日調查之證據未予調查之違背法令情事。
  ㈥證人即同案被告曾逸軒於歷次偵查、審理所作不利自己及聲
    請人之供述，本為虛偽證詞，此本身形式上已存在之證據，
    毋須經調查程序，顯可認為足以動搖原確定判決，而為受判
    決人即聲請人有利之判決。
　  為此，聲請人援依刑事訟訴訟法第420條第1項第6款及第2  
    款之規定聲請再審。
二、按有罪之判決確定後，因發現新事實或新證據，單獨或與先
    前之證據綜合判斷，足認受有罪判決之人應受無罪、免訴、
    免刑或輕於原判決所認罪名之判決者，為受判決人之利益，
    得聲請再審；此所謂新事實或新證據，指判決確定前已存在
    或成立而未及調查斟酌，及判決確定後始存在或成立之事實
    、證據，刑事訴訟法第420條第1項第6款、第3項分別定有明
    文。準此，所謂「新事實」或「新證據」，須具有未判斷資
    料性之「新規性」，舉凡法院未經發現而不及調查審酌，不
    論該事實或證據之成立或存在，係在判決確定之前或之後，
    就其實質之證據價值未曾予評價者而言。如受判決人提出之
    事實或證據，業經法院在審判程序中為調查、辯論，無論最
    終在原確定判決中本於自由心證論述其取捨判斷之理由；抑
    或捨棄不採卻未敘明其捨棄理由之情事，均非未及調查斟酌
    之情形。通過新規性之審查後，尚須審查證據之「顯著性」
    ，此重在證據之證明力，由法院就該新事實或新證據，不論
    係單獨或與先前之證據綜合判斷，須使再審法院對原確定判
    決認定之事實產生合理懷疑，並認足以動搖原確定判決而為
    有利受判決人之蓋然性存在。而該等事實或證據是否足使再
    審法院合理相信足以動搖原有罪之確定判決，而開啟再審程
    式，當受客觀存在的經驗法則、論理法則所支配，並非聲請
    人任憑主觀、片面自作主張，就已完足。如聲請再審之理由
    僅係對原確定判決之認定事實再行爭辯，或對原確定判決採
    證認事職權之適法行使，任意指摘，或對法院依職權取捨證
    據持相異評價，縱法院審酌上開證據，仍無法動搖原確定判
    決之結果者，亦不符合此條款所定提起再審之要件（最高法
    院109年度台抗字第1099號裁定意旨參照）；又按有罪之判
    決確定後，原判決所憑證言已證明其為虛偽者，得聲請再審
    。前項情形之證明，以經判決確定，或其刑事訴訟不能開始
    或續行非因證據不足者為限，得聲請再審，刑事訴訟法第42
    0條第1項第2款亦定有明文；又刑事訴訟法第420條第1項第2
    款所定原確定判決所憑之證言為虛偽，作為提起再審聲請之
    原因者，如未提出證人經判決確定為偽證，或其刑事訴訟之
    不能開始、續行，非因證據不足之證明者，即應以裁定駁回
    其再審之聲請（最高法院80年度台抗字第650號裁定意旨參
    照）。末以再審及非常上訴制度，雖均為救濟已確定之刑事
    判決而設，惟再審係為原確定判決認定事實錯誤而設之救濟
    程序，與非常上訴程序係為糾正原確定判決法律上錯誤者有
    別，是倘所指摘者，係關於原確定判決適用法律不當之情形
    ，核屬非常上訴之範疇，並非聲請再審所得救濟（最高法院
    105年度台抗字第863號裁定意旨參照）。
三、本院查：
　㈠查聲請人因犯修正前毒品危害防制條例第4條第1項之販賣第
    一級毒品罪、修正前槍砲彈藥刀械管制條例第8條第4項未經
    許可持有可發射子彈具有殺傷力之改造槍枝罪，及同條例第
    12條第4項非法持有子彈罪，經原確定判決綜合審酌聲請人
    之供述、證人即同案被告蕭學翔、曾逸軒之陳述、證人吳志
    生、何國華之證述、通訊監察譯文、勘驗筆錄、臺灣士林地
    方法院搜索票、臺北市政府警察局刑事警察大隊搜索扣押筆
    錄、扣押物品目錄表、扣押物品收據、扣押物品、執行搜索
    扣押現場照片、臺北市政府警察局槍枝初步檢視報告表及槍
    枝照片、內政部警政署刑事警察局107年9月20日刑鑑字第10
    70089720號鑑定書等證據資料，經逐一剖析，互核印證結果
    ，詳為說明所憑之依據與得心證之理由，始據以認定確有本
    案犯罪事實，並敘明聲請人就承認犯行部分之任意性之自白
    與事實相符、另聲請人及其辯護人就否認犯行部分所為辯解
    如何不足採信及難為有利於聲請人之認定。是以原確定判決
    乃係綜合上揭各項事證，斟酌各項對聲請人有利、不利之證
    據，始認定聲請人確有本案犯行，此俱有卷內資料及原確定
    判決在卷可稽，並經本院調取本院108年度上訴字第2011號
    、109年度上訴字第2857號案件電子卷宗核閱無訛。
　㈡聲請意旨雖指原確定判決有違罪證有疑利於被告之證據法則
    、所採用證據之證據能力有瑕疵、有依法應於審判期日調查
    之證據未予調查之判決當然違背法令等，惟原確定判決是否
    有違背法令之錯誤，依上揭最高法院105年度台抗字第863號
    裁定意旨，係得否據以提起非常上訴之問題，與再審程序係
    就原確定判決認定事實是否錯誤之救濟制度無涉。
　㈢另聲請人所援引其之警詢供述、監聽譯文、勘驗筆錄、證人
    即同案被告蕭學翔、曾逸軒、證人何國華之供證述等，經本
    院核閱本案刑事卷宗暨原確定判決，均已為原事實審法院判
    決所審酌、依法認定，聲請人憑一己之主觀意見，對原確定
    判決之認定事實再行爭辯，或對採證認事職權之適法行使任
    意指摘，或對法院依職權取捨證據持相異評價，顯難滿足判
    斷資料之「新規性」，揆諸上開裁定意旨，亦與刑事訴訟法
    第420條第1項第6款及第3項所定之再審要件不合。
　㈣至聲請人再主張證人即共同被告曾逸軒於歷次偵查、審理所
    作不利己及聲請人之供述為虛偽證詞，然聲請人並未能提出
    該證人業經判決確定為偽證之證據以實其說，亦未說明其刑
    事訴訟不能開始或續行是否非因證據不足，揆諸上開最高法
    院80年度台抗字第650號裁定意旨，仍與刑事訴訟法第420條
    第1項第2款所定之再審要件不合。
　㈤綜上所述，聲請人所執上開再審理由，或屬主張原確定判決
    有違背法令之錯誤，而非主張原確定判決認定事實錯誤，顯
    非適法之再審理由；抑或就原確定判決關於證據之取捨及證
    明力判斷職權之行使，再次予以爭執，均不具「新規性」；
    另未提出可資證明所指證人證詞顯屬偽證之確定判決，亦未
    說明其刑事訴訟不能開始或續行是否非因證據不足，所指再
    審聲請主張，均無理由，應予駁回。
四、按聲請再審之案件，除顯無必要者外，應通知聲請人及其代
    理人到場，並聽取檢察官及受判決人之意見。但無正當理由
    不到場，或陳明不願到場者，不在此限；又所稱「顯無必要
    者」，係指聲請顯屬程序上不合法且無可補正或顯無理由而
    應逕予駁回，刑事訴訟法第429條之2、法院辦理刑事訴訟案
    件應行注意事項第177條之4分別定有明文。故有關於必要性
    之判斷，則應視踐行該法定程序是否有助於釐清聲請意旨及
    所主張之再審事由，自未排除法院於認有程序上不合法、顯
    無理由或應逕予開啟再審程序時，得不經踐行該法定程序並
    逕為裁定，故基於立法者就聽審權保障與考量司法資源有限
    性之合理分配，法院自得依據個案情節考量其必要而有判斷
    餘地。基此，本件依聲請人聲請意旨暨聲請依據，經本院審
    酌後認顯無再審理由，依前開說明及刑事訴訟法第429條之2
    之立法意旨，自無通知被告到場並聽取其意見之必要，併此
    說明。
五、據上論斷，應依刑事訴訟法第434條第1項，裁定如主文。
中　　華　　民　　國　　110 　年　　7 　　月　　9 　　日
                  刑事第十六庭  審判長法　官  葉騰瑞
                                      法　官  陳芃宇
                                      法　官  古瑞君
以上正本證明與原本無異。
如不服本裁定，應於收受送達後五日內向本院提出抗告狀。
                                      書記官  林君縈
中　　華　　民　　國　　110 　年　　7 　　月　　12　　日